臺灣士林地方法院民事判決　　　　　　　　　　　　九十二年度訴字第一二一五號
　　原　　　告　甲○○
　　訴訟代理人　蔡文玉律師
　　　　　　　　周福珊律師
　　被　　　告　乙○○
　　訴訟代理人　張麗真律師
　　複　代理人　丙○○
右當事人間損害賠償等事件，本院於九十三年五月七日言詞辯論終結，判決如下：
    主    文
被告應給付原告新台幣貳萬仟伍佰玖拾捌元，及自民國九十二年十月三十一日起至
清償日止，按年息百分之五計算之利息。
原告其餘之訴駁回。
訴訟費用由被告負擔百分之四，餘由原告負擔。
本判決原告勝訴部分得假執行，但被告如以新台幣貳萬仟伍佰玖拾捌元為被告供擔
保，得免為假執行。
原告其餘假執行之聲請駁回。
    事實及理由
一、原告起訴主張：原告甲○○因罹腰椎間盤突出症而於民國九十一年八月五日至國
    防大學國防醫學院三軍總醫院（以下簡稱：三軍總醫院）急診，並於同年月七日
    進行手術治療。原告手術後復原良好，原擬於同年月十二日出院，並於當日上午
    先至三軍總醫院地下商店街內被告乙○○所經營之美髮部洗頭。詎被告雇用於店
    內之服務小姐陳佳於過程中服務態度惡劣，並與原告發生爭執，被告本人出面
    後更出言不遜，原告見不可理喻，本欲自認倒楣離去，詎此時被告竟罔顧原告有
    傷在身，以右手自後抓住原告肩膀，將原告強力扭轉面對後，再用左手抓住原告
    右胸，將原告用力推向牆壁。原告因手術初癒，經不住被告強力扭轉及推扯，乃
    癱坐於地，腰背部亦因此受重創挫傷，因而傷勢復發，疼痛異常，嗣經醫師診查
    後繼續住院至同年九月十二日始痊癒出院。為此本於侵權行為法律關係，依民法
    第一百八十四條第一項前段、第一百九十三條第一項、第一百九十五條第一項規
    定，請求被告賠償原告因此於九十一年八月十二日以後所增加之醫療費用新台幣
    （下同）十一萬六千八百八十五元、精神慰撫金五十萬元。另被告為三軍總醫院
    美髮部之實際負責人，本應依約完成原告指定之工作，並提供符合原告要求之品
    質及服務，被告店內服務小姐先前已因吹頭髮時用力拉扯造成原告傷口不適，嗣
    經原告抗議，被告仍未提供完善服務，反又粗暴推擠原告，致原告受傷，自係因
    被告不完全給付所生，為此併依民法第二百二十七條、第二百二十七條之一為前
    開請求。並聲明：(一)被告應給付原告六十一萬六千八百八十五元，及自起訴狀繕
    本送達翌日起至清償日止，按年息百分之五計算之利息。(二)願供擔保，請准宣告
    假執行。
二、被告則以：事發當天實係原告先以毛巾用力甩打美容部店員陳佳，被告介入原
    欲擋住二人中間，避免原告再打人，惟原告仍不斷辱罵，被告氣憤之餘手拍櫃臺
    台面，希望原告勿再亂罵，但原告不甘示弱，以挑釁之勢逼近被告，被告自然反
    應用手將其推開，原告原無特別反應，經同行友人提醒曾做脊椎手術後，始自行
    靠牆坐下，原告「腰椎間盤突出症」早已存在，事發前背、腰、腳部至少已疼痛
    二年以上，九十一年八月七日所進行者為「神經阻斷手術」，而非脊椎手術，事
    發後經磁振掃瞄亦無變化，所稱受傷與被告推肩膀行為並無因果關係。原告「腰
    椎間盤突出症」與傷口在事後皆無變化，其僅主訴「疼痛」，應就治療疼痛項目
    之支出為舉證，且「疼痛」係原告早已存在之症狀，應無住院必要。又縱被告應
    負擔醫療費用，住院亦應依一般人可接受之等級病房做為支出求償標準，原告住
    頭等病房之奢侈支出不應轉嫁被告。又三軍總醫院地下街美容部係獨資事業，負
    責人應為被告之妻張鳴蓉而非被告，且事發時原告已付清梳洗頭髮費用，雙方交
    易業已完成，本件爭執實與債務不履行無涉等語為辯。並聲明：(一)原告之訴駁回
    。(二)如受不利判決，願供擔保請准宣告免為假執行。
三、原告主張因罹腰椎間盤突出症而於九十一年八月五日至三軍總醫院就診，並於同
    年月七日進行手術治療，原擬於同年月十二日出院，然於當日上午先至三軍總醫
    院地下商店街內被告乙○○所任職之美髮部洗頭，在店中曾與服務小姐陳佳口
    角，繼之與被告發生爭執，前開爭執發生後原告繼續住院至同年九月十二日出院
    ，支出醫藥費用十一萬七千四百二十三點九八元等情，業據提出診斷證明書、不
    起訴處分書、三軍總醫院函文（均影本）等件為證，並經本院向三軍總醫院函查
    屬實，有該院九十二年十一月十九日集逵字第○九二○○二二六二二號函在卷可
    稽，復為被告所不爭執，自堪信為真實。
四、按因故意或過失，不法侵害他人之權利者，負損害賠償責任，民法第一百八十四
    條第一項前段定有明文。次按損害賠償之債，以有損害之發生及有責任原因之事
    實，並二者之間，有相當因果關係為成立要件。故原告所主張損害賠償之債，如
    不合於此項成立要件者，即難謂有損害賠償請求權存在，最高法院亦著有三十年
    上字第十八號、四十八年上字第四八一號判例可資參照。本件兩造爭執要旨已如
    前述，是本件爭點應在於：被告於爭執過程中對原告究施以何種「行為」？該等
    行為是否侵害原告之權利？被告侵害原告上開權利之行為，與原告主張之損害範
    圍，有無相當因果關係？
五、經查：
  (一)本件原告主張被告之侵權行為，係「以右手自後抓住原告肩膀，將原告強力扭轉
    面對後，再用左手抓住原告右胸，將原告用力推向牆壁」等情狀，然為被告所否
    認，辯稱：僅係原告逼近，自然反應而以手推原告肩膀一下等語。是原告主張被
    告推肩膀以外之侵權行為，自應負舉證之責。
  (二)本件原告就其主張之事實，曾對被告提起刑事告訴（經分台灣士林地方法院檢察
    署九十一年度偵字第一一一○五號），證人即當時在場之原告友人范如伶於偵查
    中固證稱被告用力將原告推往牆上（見前開偵查卷第三六頁），然同時在場之證
    人即美髮部員工陳佳、黃雅如（已離職）、被告之妻張鳴蓉則均證稱被告僅係
    輕推原告（見前開偵查卷第三十六頁、第一一九頁至一二一頁）；且經檢察官現
    場勘驗結果發現，事發現場之美髮部櫃臺右前方有一直立式置物櫃，而櫃臺距離
    牆壁不到二公尺（見前開偵查卷第一二七頁），則被告當時果有用力推原告之事
    實，原告應會先撞擊該置物櫃，導致置物櫃倒塌，然事發當時置物櫃卻無異狀，
    足見證人黃雅如、陳佳、張鳴蓉於偵查中所證被告輕推之事實較為可採。
  (三)依上所述，原告主張被告強力扭轉、抓右胸、用力推向牆壁之事實，除被告自認
    輕推肩膀之事實外，其餘部分原告未能舉證以實其說，尚難採信。
六、茲應進一步審就者，則為被告推原告肩膀之行為，是否造成原告權利受侵害之結
    果？查原告主張因被告之行為，致使腰背部受重創挫傷，傷勢復發，疼痛異常等
    侵害身體之結果，固據提出三軍總醫院所出具，上載「腰背部挫傷」、「腰椎間
    盤突出症」之診斷證明書（影本）為證，惟：
  (一)原告本係因腰椎間盤突出症前往三軍總醫院就診，而九十一年八月十二日前開衝
    突事件後，原告曾於同年月十五日實施磁震掃描，結果並無變化等情，業據三軍
    總醫院醫師盧智賢於偵查中結證明確，是原告之腰椎間盤突出症，顯非被告行為
    所致，且未因原告之行為而惡化應可認定。
  (二)至診斷書上所載腰背部挫傷部分，證人盧智賢於偵查中結證稱：「：：八月十二
    日當天我沒有檢查他的身體，只有他的主述而已，我的診斷證明是以他的主述而
    記載。疼痛是個人主觀的感受：：而所謂挫傷，其實不一定要有傷口淤青的外傷
    ，只要病人說會痛就是了」等語（見前開偵查卷第一三三頁、一三四頁）屬實；
    證人即製作當日病歷、護理記錄之護士張賢娟於偵查中亦結證稱：「：：我當時
    有檢查他背部之前手術的部位是否有感染，經檢查後沒有異狀：：背部手術的部
    分紗布仍覆蓋，沒有滲出物，沒有感染的跡象，檢查結果傷口都還好。病歷中我
    記載ＰＴ無外傷即是表示病人無外傷。醫生八月十二日所記載的病歷上面有一段
    腰間部位疼痛及左側坐骨神經痛應是病人主述。」等語（見前開偵查卷第九六頁
    ），足見被告之行為並未造成原告任何外觀可察覺之「挫傷」，原告所提診斷書
    上關於「腰背部挫傷」之記載，於證據評價上等同原告之陳述，如無相關證據足
    佐，自難遽信。
  (三)承前，原告固未因被告之輕推行為致「腰背部挫傷」、「腰椎間盤突出」，然原
    告為「腰椎間盤突出症」之病人，任何肢體之碰撞均有導致病情惡化之可能，是
    原告所述之疼痛如係客觀之事實，固為被告對原告健康之侵害，如係憂慮病情惡
    化之心理負擔造成想像、懷疑，亦屬心理健康之損害。又基於對被害人保護考量
    ，原告此一腰椎間盤突出症之特殊體質，應認為對因果關係之成立不生影響。
  (四)再者，被告工作之美髮部位於三軍總醫院地下街，消費之人無論是否足資辨識為
    病人，基於一醫院院區內工作者之善良管理人地位，本應特別注意顧客可能有別
    於一般院區外之正常消費者，避免肢體之接觸，縱有接觸，亦應特別留心力道，
    乃被告未注意及此，而以常人「輕推」之方式碰觸原告肩膀，其有未盡善良管理
    人注意義務之過失，應堪認定。
  (五)綜上所述，被告輕推原告肩膀之行為，並未造成「腰背部挫傷」、「腰椎間盤突
    出」之身體傷害，而係過失致使原告心理負擔之健康上損害，自應就原告此一心
    理健康之損害負賠償之責。
七、按負損害賠償責任者，除法律另有規定或契約另有訂定外，應回復他方損害發生
    前之原狀，債權人並得請求支付回復原狀所必要之費用，以代回復原狀，民法第
    二百十三條第一項、第三項分別定有明文。又按不法侵害他人之健康者，被害人
    雖非財產上之損害，亦得請求賠償相當之金額，亦同法第一百九十五條第一項前
    段所明定。本件被告輕推原告肩膀之行為，致使原告充滿「腰椎間盤突出」惡化
    之疑懼而心理健康受損，其回復原狀之方法，自為排除原告因被告輕推所生之疑
    懼，故醫學上之檢查及因檢查所衍生之支出，應可認為係回復原狀之必要費用。
    茲就原告之各項醫療費用及慰撫金請求審酌如下：
  (一)磁振掃描費用部分：
    原告於九十一年八月十一日與被告發生上述衝突後，於同年月十五日經醫師安排
    ，實施磁振掃描，為此支出一萬三千元，有三軍總醫院九十二年十一月十九日集
    逵字第○九二○○二二六二二號函所附醫療費用明細表在卷可稽（前開費用列於
    明細表第二頁），此項檢查乃對原告「腰椎間盤突出」有無因被告輕推行為造成
    惡化之檢查，業據證人盧智賢於刑事案件偵查中結證明確（見前開偵查卷第一三
    三頁、一三四頁），依上揭說明，此項支出應屬回復原狀之必要費用。
  (二)病房費部分：
  1.原告九十一年八月十五日實施之磁振掃描，當天即得知結果並無變化，同時告知
    原告，業據三軍總醫院函覆明確，有該院九十三年三月二十九日集逵字第○九三
    ○○○六五五五號函在卷可稽，是原告因被告輕推肩膀所可能造成之心理憂慮，
    於磁振掃描後，於通常情形，即可排除，原告自九十一年八月十六日起住院之病
    房費部分，即非回復原狀之必要費用，此一支出與被告輕推原告肩膀致增原告心
    理負擔之侵害健康權行為間，並無相當因果關係。又三軍總醫院九十二年十二月
    十二日集逵字第○九二○○二四三六八號復函固稱：「腰椎間盤突出病人被推倒
    受傷，且有嚴重背痛，是有繼續住院之必要。住院期間之醫療為藥物治療、復健
    治療及心理治療等」「張員九十一年八月十二日之住院與其當日所述被推倒之行
    為有因果關係，該推倒行為致其受到腰背部挫傷」等語，惟該院所稱「有繼續住
    院之必要」、「有因果關係」之結論，其前提係依原告所述強力扭轉、用力推向
    牆壁，及原告「一直說背部受傷非常疼痛」之事實，然如前所述，原告除被告輕
    推行為外，無法舉證證明被告有何其他舉動；而當日護理人員檢查結果，並無客
    觀可察覺之外傷，診斷書所載「挫傷」，純屬原告之主述，已如前述，是該院結
    論所本之前提事實於訴訟上既無從認定為真，其復函所稱有住院必要（九十一年
    八十六日至同年九月十二日部分）、有因果關係等語，即無可採。
  2.至九十一年八月十二日至同年月十五日病房費部分，依三軍總醫院所提供之費用
    明細，原告因此每日支出之費用為三千元，合計為一萬二千元，又該項費用係原
    告住「單人房」所應負之差額，住該等級病房並無醫療上之特別考量，九十一年
    八月十二日當時確有其他等級病房可供病患選擇，亦據三軍總醫院以九十三年三
    月二十九日集逵字第○九三○○○六五五五號函復明確，是此期間原告於三軍總
    醫院應有「免付差額」之三、四人病房可資選擇。又所謂「必要費用」，應以一
    般人之客觀情狀認定之，雖原告於九十一年八月五日至同年月十二日間原住「單
    人房」病房，然單人房病房既無醫療上之特別考量，則原告基於不遷動病房之便
    利性或舒適性考量所支出之費用，即難認屬一般人「必要」費用之範疇。
  (三)其他費用部分：
    原告於九十一年八月十四日、十五日各支出膳食費（項目：special diet fee）
    二百七十元；另於九十一年八月十二日、十四日、十五日支出特殊材料費合計五
    十八元，總計五百九十八元，均屬必要費用，應予准許。至九十一年八月十六日
    至九十一年九月十二日以後所生費用，如前(二)1.所述，與被告就原告心理健康之
    侵害行為無相當因果關係，不應准許。
  (四)慰撫金部分：
    原告因被告之輕推行為，致生「腰椎間盤突出」惡化之疑慮及心理負擔，固受有
    相當之苦楚，惟自九十一年八月十一日迄八月十五日得知檢查結果，為時非久；
    另審酌原告為國立臺北護理學院畢業，經護士考試、護理師檢覈及格，前此年收
    入約六、十七萬元，九十一年間係任職台北市議員常中天研究室，月薪約三萬七
    千五百元，有原告所提相關資格證書、在職證明、扣繳憑單等件為證；另被告係
    於美髮部工作，八十九年、九十年、九十一年薪資所得分別為三十四萬元、十九
    萬元、十四萬元，亦有被告所提扣繳憑單等件為證等各情，認原告請求之慰撫金
    應以一萬元為適當，逾此所為請求，即屬過高，不應准許。
  (五)綜上：原告依侵權行為法律關係所得請求被告賠償之金額，應為二萬三千五百九
    十八元。（計算式：13000+598+10000=23598）
五、原告本於侵權行為法律關係，所為前開二萬三千五百九十八元請求部分，既經准
    許，其併依債務不履行法律關係請求，即無審酌必要。至逾前開請求部分，本院
    係以被告僅得認定有輕推原告肩膀之行為，輕推行為與被告主張之其他損害無相
    當因果關係，則原告就此併依債務不履行之不完全給付法律關係請求，亦應認被
    告之行為與原告主張之損害無相當因果關係，其請求同屬無理由。
六、從而，原告本於侵權行為法律關係，請求被告給付二萬三千五百九十八元，及自
    起訴狀繕本送達翌日即九十二年十月三十一日起至清償日止，按法定利率年息百
    分之五計算之利息，為有理由，應予准許，逾此部分之請求，則為無理由，應予
    駁回。
七、本判決所命給付金額，未逾五十萬元，應依民事訴訟法第三百八十九條第一項第
    五款宣告假執行；被告就此亦陳明願供擔保免為假執行，爰另酌定相當之擔保金
    額准許之。至原告其餘假執行之聲請，因訴之駁回而失所依據，不予准許。
八、本件判決基礎已臻明確，兩造其餘之攻擊防禦方法及訴訟資料經本院斟酌後，核
    與判決不生影響，無逐一論駁之必要，並予敘明。
據上論結，原告之訴為有理由，依民事訴訟法第七十九條、第三百八十九條第一項第
五款、第三百九十條二項判決如主文。
中　　　華　　　民　　　國　　九十三　　年　　　五　　　月　　三十一　日
                                        臺灣士林地方法院民事第二庭
                                            法      官  王本源
右為正本係照原本作成。
如對本判決上訴須於判決送達後廿日內向本院提出上訴狀。
中　　　華　　　民　　　國　　九十三　　年　　　六　　　月　　　三　　　日
                                            法院書記官  戴顯澄
